【裁判字號】    90,上易,3787
【裁判日期】    901205
【裁判案由】    詐欺
【裁判全文】
臺灣高等法院刑事判決                            九十年度上易字第三七八七號
    上  訴  人  臺灣桃園地方法院檢察署檢察官
    被      告  丁○○
右上訴人因被告詐欺案件，不服臺灣桃園地方法院八十九年度易字第二二六四號，中
華民國九十年七月三十一日第一審判決（起訴案號：八十八年度偵緝字第四九五號）
提起上訴，本院判決如左：
    主  文
上訴駁回。
    理  由
一、公訴意旨以：丁○○與甲○○（另案偵查）二人係夫妻，甲○○於民國（下同）
    八十年間邀約丙○○合夥經營愛普股份有限公司，甲○○明知其已出現資金週轉
    不靈之情形，竟仍與丁○○二人基於詐欺之概括犯意，自八十一年起至八十七年
    六月止陸續向丙○○借款，詐稱係供公司週轉之用。因甲○○債信不佳，已為金
    融機構拒絕往來，甲○○即自八十三年起，改持丁○○個人支票或其公司即永彬
    實業有限公司（下稱永彬公司）支票向丙○○調借現金，致丙○○陷於錯誤，而
    一再支付金錢與甲○○及丁○○，總計交付新台幣（下同）約一千八百二十六萬
    餘元。迄至八十七年六月，丙○○因背負大筆債務無法清償，且對甲○○與丁○○之債務均追討無著始知受騙，案經丙○○訴請偵辦，因認丁○○所為係犯刑法
    第三百三十九條第一項之罪嫌。
二、按犯罪事實應依證據認定之，無證據不得推定其犯罪事實；又不能證明被告犯罪
    者，應諭知無罪之判決，刑事訴訟法第一百五十四條、第三百零一條第一項分別
    定有明文。復按告訴人之告訴，本以使被告受刑事訴追為目的，故其陳述是否與
    事實相符，自應調查其他證據，以資審認，苟其所為攻擊之詞，尚有瑕疵，則在
    此瑕疵未予究明以前，即不能遽採為斷罪之基礎（最高法院六十九年臺上字第一
    五三一號判決參照）。又，認定被告有罪之事實，應憑證據，如未能發現相當之
    證據，或證據不足以證明，自不能以推測或擬制之方法，以為裁判之基礎；且認
    定事實所憑之證據，其為訴訟上之證明，須達於通常一般人均不致有懷疑，而得
    確信其為事實之程度者，始得據為有罪之認定，倘其證明尚未達到此一程度而有
    合理之懷疑存在時，尚難為有罪之認定基礎；另苟積極證據不足以為不利於被告
    事實之認定，即應為有利於被告之認定，更不必有何有利之證據，最高法院三十
    年上字第八一六號、四十年台上字第八六號、七十六年台上字第四九八六號判例
    分別揭有上旨，足資參酌。再按刑法第三百三十九條第一項詐欺罪之成立，以意
    圖為自己或第三人不法所有，以詐術使人將本人或第三人之物交付為要件，所謂
    以詐術使人交付，必須被詐欺人因其詐術而陷於錯誤，若其所用方法不能認為詐
    術，亦不致使人陷於錯誤，即不構成該罪，最高法院四十六年台上字第二六○號
    著有判例足資參循。又按該條項之詐欺罪，必須行為人自始意圖不法所有，以客
    觀上足以使人陷於錯誤之手段，欺矇被害人使為財物之交付，始足當之。又以當
    事人間信用為基礎之借貸關係，如可預見事後無力清償或遲延清償之風險，債務
    人於債之關係成立後，其有未依約定本旨履行者，非盡可予以推定其為自始無意
    給付之詐欺犯罪，而刑事被告依法不負自證無罪之義務，若無積極證據足證被告
    在債之關係發生之初，自始即有藉之詐財之本意，縱使被告就所負債務，惡意違
    約，不為履行，仍為民事上問題，尚不得違反刑事訴訟法第一百五十四條之規定
    ，僅憑單純債務不履行之狀態而推定被告於負債之初即有詐欺之故意。
三、公訴人認被告涉犯詐欺罪嫌，係以：(一)、被告曾向告訴人借錢乙節，業據告訴人
    丙○○指訴歷歷，且有支票二十二張附卷足參，核與證人乙○○結證相符。(二)、
    被告於八十三年三月間因甲○○外遇而與之離婚，但仍每個月借票予甲○○向他
    人調錢，金額亦至少在十萬元以上，且未向甲○○收取利息或獲得其他任何好處
    ，則被告與甲○○二人間之借票情節，顯與一般離婚夫妻，尤其是因一方有外遇
    而離婚之夫妻行止大相逕庭。(三)、被告自承甲○○於七十九、八十年間即開始不
    能使用支票，是甲○○債信不佳，早為被告所明知，但被告卻一再借票與甲○○
    使用，甚至在二人離婚後，仍持續頻繁地借票予甲○○至八十五年，被告二人如
    此密集地往來，顯係有計畫地以甲○○之名義向外借款詐財，而因甲○○債信不
    佳，即由甲○○持被告名義之支票詐騙無知的告訴人，再以假離婚之方式使被告
    臨訟之際，得藉離婚及與告訴人無資金往來為由脫免刑責等情，為其主要論據。
四、訊據上訴人即被告丁○○否認有詐欺犯意，辯稱略以：「向告訴人借錢者係我前
    夫甲○○，我和告訴人沒有金錢往來，我只是單純借支票給甲○○使用」云云，
    經查：
(一)、被告雖先後稱：「（何時開始借票給甲○○？）八十三年開始借票給他，一直到
    八十五年年底，他開始都會自己存款，後來於八十三年年中他開始經濟有問題。
    」、「（八十三年中發現他經濟有問題，何以還一直借到八十五年？）我本來不
    借他，因他一直懇求」、「（借票給甲○○你得何好處？）沒有，也沒有利息，
    只基於夫妻情誼」、「（是否把支票大部分借給甲○○？）支票只是在貨款上我
    才用公司支票，但大都是借給他」（偵卷第三六頁）、「（他多久向你借一次？
    ）每個月都會向我借票去調錢，且最少在十萬元以上」（偵卷第三五頁、第三六
    頁）、「（甲○○為何向你借支票？）他本身不能使用支票，而且八十二年我們
    即離婚」（偵卷第二五頁）、「（為何已離婚仍在八十四年間還借票予甲○○？
    ）是甲○○要我幫忙，初期他借票都有將錢軋入銀行，後來可能經濟有困難」（
    偵卷第三十頁）、「（你借票給你先生的情形如何？）我從八十三年開始，成為
    永彬公司的負責人，有權使用公司的支票，我先生就跟我借票，因為他先前跟我
    借的支票到期，我為了怕那些支票跳票，所以跟我先生追討，我先生再向我借票
    去跟乙○○借錢來墊票」（原審卷第三十頁）、「（對證人乙○○的證詞有何意
    見？）不是我去借錢的，我只是單純借支票給我先生，都是我先生跟丙○○聯絡
    好，我才去拿錢的」（原審卷第二二頁）等語。但甲○○於本院業於證稱其向地
    下錢裝借錢還債，支票大部分為其所簽發，少部分為被告所簽發等語（本院卷第
    九五頁），另告訴人丙○○亦陳稱：「開始他們夫妻都有，向我們借錢，開始的
    是甲○○來向我借，有時候他的太太也有來向我借」等語（本院卷第九四頁），
    足見被告知情並與甲○○向告訴人借款。且明知甲○○債信不佳，卻仍自八十三
    年起不斷提供支票供甲○○週轉，且次數頻繁（每月均有）、金額非低（每月至
    少十萬元以上），而不僅不收取任何對價，係無償借貸，甚至自行持票至丙○○
    或乙○○處拿票換取金錢，再有些借票原因係為免甲○○向被告借用支票跳票而
    再簽發支票向告訴人借貸，以存入永彬公司之帳戶供人兌領，可知被告關於甲○○向丙○○及乙○○等金錢借貸一事，係明知甲○○之資金狀況，而幫助甲○○
    為借貸行為，並涉及自己永彬公司資金調度問題，是其所辯單純借票云云，顯無
    足採。
(二)、而告訴人業指陳：「（羅女有無向你借過錢？有無還？）有的，沒有還」（偵卷
    第三十頁）、「丁○○本人也有來向我借過錢，我有證人陳女士，有的錢是向其
    借來予羅女，而且有的錢是陳女士自己交予丁○○」（偵卷第三十頁）、「（對
    丁○○的證詞有何意見？）我八十年就認識了丁○○，當時他來跟我借了十萬元
    ，他說他先生因為欠債被人打傷了，他須要錢去幫他先生還錢，所以我就去找乙○○借錢給他，後來他先生甲○○本人自己來我家跟我借八十萬，他要我拿出八
    十萬跟他合夥經營公司．．．後來這些票陸陸續續到期，有時候甲○○，有時候
    是丁○○，他們都會拿另外的票給我，有的是丁○○個人的票，有的是永彬公司
    的票，要我拿這些票去換錢存入我的戶頭，事後這些票到期沒辦法兌現，他們再
    拿新的支票來給我，我再去跟阿婆換舊的支票，大部分都是丁○○來換票的，又
    換了好多次的票，一直到現在這筆錢都還沒還，又陸陸續續跟我借好多錢，說是
    公司週轉要用，大部分都是丁○○拿票來給我的」（原審卷第十三頁、第十四頁
    ）、「（丁○○從何時開始拿公司的票跟你借錢的？）很早就有了，有八十年、
    有八十四年的，有八十五年的」（原審卷第二七頁）、「（是不是每次丁○○去
    換票甲○○都會打電話來給你？）有時候會，但不是每一次都會，他打電話來會
    說他太太會拿票來換，如果甲○○沒有打電話來的時候，丁○○他就自己打電話
    來給我，說他的公司要用錢，要來跟我借錢」（原審卷第二八頁）等語，可知被
    告有時係透過甲○○向告訴人或乙○○借貸，但有時則以自己名義為之，惟絕大
    多數時間告訴人及乙○○係藉由被告之手將金錢轉交予甲○○，是則就對外之法
    律關係而言，告訴人及乙○○實無由分辨究係被告抑或甲○○單獨為借貸行為，
    而認為係屬被告與甲○○之共同借貸行為。此核與證人乙○○證稱：「（有無見
    過丁○○向丙○○借錢？）有的，丁○○是到丙○○家借錢，後來丙○○錢借完
    ，丙○○又介紹丁○○向我借，是八十六年、八十七年間的事」（偵卷第三五頁
    ）、「（是否看過陳玉蓮？）有，我有看過他，我去丙○○家裡聊天剛好遇到丁○○要去跟丙○○借錢，丙○○才來跟我借錢」、「（你看過丁○○幾次？）很
    多次了，我記不住有幾次了，其中還有一次很緊急，丁○○要丙○○不要吃飯，
    要他趕快去借錢給他」（前審卷第二一頁）、「（丁○○如何跟你有間接資金的
    往來？）有一次是丙○○來跟我說丁○○的先生被打，要錢解決。之後又隔了一
    個多月，丙○○告訴我說要和丁○○、甲○○開公司又跟我借八十萬，後來，丁○○先問丙○○說我是不是還有錢，於是丁○○本人到我家來跟我借錢，並告訴
    我說如果我不借他，以前借的都不還我了，我害怕他不還我錢，所以我又陸陸續
    續借他錢」（原審卷第二一頁）、「（你是否看過甲○○？）有時丁○○來跟我
    借錢，甲○○會在外面等」（原審卷第二二頁）等語相符，並有被告或永彬公司
    為發票人所簽發之支票三十二張附卷可稽（本院卷第五八頁至第六八頁），足證
    被告與甲○○共同向告訴人借貸之事實為真。
(三)、告訴人雖認被告所為係詐欺，然依告訴人先後所稱：「（為何陸續借被告那麼多
    錢？）被告二人對我所說，若沒有繼續借他們，他們的公司會退票，以前向我借
    的錢就無法還我」（一五五九號偵卷第二四頁）、「（甲○○向你借錢時你知否
    其經濟狀況？）知道，但他說你若不借我的話，我貸款辦不出來，就沒錢還你，
    我就一直從七十九年借錢予他至八十七年間為止」（四九五號偵卷第三十頁）等
    語。證人乙○○亦證稱：「（他們有沒有付你利息？）有，他們有開五張票說是
    要給我利息，可是我都沒有領到，從八十年開始丁○○就開始拿票來跟我借錢，
    是他跟他先生兩人來跟我借錢的，八十年時我們有約定要利息，但我一直都沒有
    拿到利息」（原審卷第二八頁）、「（你上次說利息預扣的情形是如何？）剛開
    始他跟我借錢時，我有先預扣，就是在他下一次要借錢時，我先把利息扣掉，但
    有的時候預扣後錢不夠，我就沒有扣，等下次換票時他會把這次的利息算進去，
    或者另外開一張票當利息」（原審卷第二九頁）等語。足證被告之前夫甲○○自
    八十年起即向告訴人丙○○支借現金，實際上告訴人出借之現金，均係由乙○○
    供應，八十三年間另由被告丁○○提供其個人支票或其所經營之永彬公司之支票
    向丙○○借錢，持續借至八十七年間，有約定利息，且採預扣方式支付利息，又
    證人甲○○證稱：「（錢是你借的？）是的，一開始我要投資愛普公司，於是透
    過一位代書認識丙○○，我跟丙○○借了八十萬，我有付利息給丙○○」（原審
    卷第二二頁）、「（你與丙○○資金往來情形是如何？）從八十年開始，我就開
    始跟丙○○借錢，我有陸陸續續還他錢，所以也取得他的信任，之後是因為我的
    公司被人倒帳，所以我又在八十一年六月透過丙○○的關係跟丙○○背後的金主
    乙○○借兩百多萬，此時我就知道是丙○○背後的金主乙○○供應資金，我有拿
    我的土地在八十一年六月二十五日給乙○○設定抵押，原先是第二順位，現在已
    經是第一順位，我要跟丙○○借錢時，只有少部分因為我可能談生意或者有什麼
    事，才會請我前妻打電話去」（原審卷第二九頁）等語。可見被告與其前夫甲○○為從事商業活動而向告訴人舉債，借款時間長達七年許、次數多及數十次、金
    額累計高達數百萬元、並有支付利息，足徵被告、甲○○與告訴人間係具有相當
    之信任關係，屬於經常性借貸而非偶一為之，又被告等既須借款經商，復於前債
    未清之狀況下，猶繼續借款，其財務狀況情形不佳，至為明顯，故告訴人對於被
    告及甲○○恐有到期無法清償借款之虞，理當瞭然於胸，其明知如此仍應允借款
    ，乃自願承擔是項風險，甲○○及被告顯無隱瞞甲○○之給付能力或虛構不實之
    事項使其陷於錯誤而交付借款之不法情事。況甲○○復曾於八十一年六月間因借
    貸金錢而提供新竹縣湖口鄉○○○段○○九七之○○○三號土地，設定抵押權予
    乙○○（現仍未塗銷）以供債權擔保，有土地登記謄本在卷可稽，是尚難謂被告
    與甲○○借款之初即無還款意思。則告訴人認被告故隱資力而施詐術顯屬不實，
    被告既無詐欺意圖，則於借貸契約成立生效後，被告即債務人與甲○○是否依約
    履行及如何履行，均屬民事法律關係成立時，當事人雙方應作之適度評估及預見
    之內容，可知本件應屬單純民事借貸契約關係所衍生糾紛，應另循民事法律途徑
    解決，要難謂被告未完全依約履行清償債務而逕認其於借款之初，即有詐欺犯意
    ，準此被告與甲○○主觀上應無詐欺犯意，客觀上復無施用詐術，故與刑法第三
    百三十九條第一項詐欺罪之構成要件並不相符，而不成立該罪。
五、綜上，告訴人所陳被告詐欺情事，顯與事證不符，本案尚未達於通常一般之人均
    不致有所懷疑，得確信其為真實之程度，而有合理性懷疑存在，自無從形成有罪
    確信。此外，復查無其他積極證據足資認定被告涉有違反詐欺罪嫌，既不能證明
    被告犯罪，根據「罪證有疑，利於被告」之證據法則，依法應為被告無罪之諭知
    。原審以不能證明被告犯罪而為其無罪之諭知，經核原判決並無違誤，公訴人雖
    以告訴人之聲請提起上訴，但告訴人之聲請狀為撤回聲請上訴，且檢察官之上訴
    書並未具任何理由，是其指摘原判決不當，請求撤銷改判，顯為無理由，應予駁
    回。
據上論斷，應依刑事訴訟法第三百六十八條，判決如主文。
本案經檢察官鍾鳳玲到庭執行職務。
中      華      民      國      九十      年     十二     月     五     日
                            臺灣高等法院刑事第七庭
                                審判長法  官  吳  啟  民
                                      法  官  林  瑞  斌
                                      法  官  施  俊  堯
右正本證明與原本無異。
不得上訴。
                                      書記官  高  柑  柏
中      華      民      國      九十      年     十二     月     五     日


司法院資訊處製作；財團法人民間司法改革基金會備份。
